【裁判字號】    94,訴,3895
【裁判日期】    950316
【裁判案由】    拆屋還地等
【裁判全文】
臺灣臺北地方法院民事判決              94年度訴字第3895號
原      告  甲○○○
            壬○○
            辛○○
            丑○○
            寅○○
            子○○
            己○○
            丁○○
            巳○○○
            戊○○
            庚○○○
            丙○○
            癸○○
共      同
訴訟代理人  孫大龍律師
            林秉欣律師
被      告  乙○○
            卯○○
上  一  人
訴訟代理人  辰○○
上列當事人間拆屋還地等事件，本院於九十五年三月一日言詞辯
論終結，判決如下：
    主  文
被告乙○○應給付原告如附表一所示之准許金額及自民國九十四
四年八月二十二日起至清償日止，按週年利率百分之五計算之利
息。
被告卯○○應將坐落臺北市○○區○○段一小段五六四地號如附
圖所示之土地上門牌號碼為臺北市○○街一○一巷五弄八號房屋
拆除，並將上開土地返還原告。
被告卯○○應給付原告如附表二所示之准許金額及自民國九十四
年九月二十一日起至清償日止，按週年利率百分之五計算之利息
。
被告卯○○應自民國九十四年七月十二日起至履行主文第二項
義務之日止，按月給付原告各如附表三所示之准許金額。
原告其餘之訴駁回。
訴訟費用由被告十分之九負擔，其餘由原告負擔。
本判決於原告以新台幣陸拾萬元或同額之臺北市第九信用合作社
可轉讓定期存單供擔保供擔保後，得假執行。
原告其餘假執行之聲請駁回。
    事實及理由
一、程序部分：
    按訴狀送達後，原告不得將原訴變更或追加他訴。但擴張應
    受判決事項之聲明者，不在此限，民事訴訟法第二百五十五
    條第一項第三款定有明文。原告起訴時，原請求被告乙○○
    給付租金及不當得利共六萬八千五百二十九元，並按原告就
    系爭土地所有權應有部分比例給付之；及請求被告卯○○給
    付八萬五千一百七十七元，以及自九十四年七月十二日起至
    拆屋還地之日止，按月給付二千六百六十九元，並均按原告
    之應有部分比例給付之。嗣於九十五年一月六日擴張其請求
    之金額，如附表一、二、三請求金額欄所示，依前揭規定，
    核無不合，應予准許。
二、原告主張：渠等係臺北市○○區○○段一段五六四地號土地
    共有人，被告乙○○為坐落其上門牌號碼為臺北市○○街一
    ○一巷五弄八號房屋所有人，其於民國八十九年間，與原告
    甲○○○、壬○○、己○○、丁○○、巳○○○、庚○○○
    、戊○○、丙○○、癸○○與訴外人陳賀得即原告陳瑩義、
    寅○○、子○○之被繼承人，簽訂土地租賃契約，承租如附
    圖所示之土地，租賃期間自八十九年七月一日起至九十年六
    月三十日止，租金按每坪公告地價之百分之五，以五坪計，
    一年租金為三萬四千二百七十元〔計算如后：41,467元Ｘ5
    （坪）Ｘ3.0579（平方公尺）Ｘ5%＝34,270元〕，詎被告乙○○除於八十九年九月八日支付原告一萬七千元外，未再給
    付，扣除舊欠損害金及已付之部分租金後，於尚欠租金一萬
    八千九百四十九元。嗣租期屆滿後，被告仍無權占有系爭土
    地，經原告屢次要求其返還系爭土地，均未獲置理。於九十
    二年一月間，被告卯○○以中和泰和街郵局第一五八二號存
    證信函通知原告己○○謂其於九十一年十二月十二日簽訂房
    屋讓渡契約書受讓前揭房屋，並要求與原告商討土地承租事
    宜，惟因原告與被告卯○○間就租賃條件差距過大而未能達
    成協議。是被告乙○○除積欠前揭租金外，於租期屆滿後無
    權占有系爭土地，依社會通念，受有相當於租金之利益，故
    被告乙○○迄其於九十一年十二月十一日讓與前揭房屋予被
    告卯○○止，受有相當於租金五萬六千九百九十五元。又被
    告卯○○受讓前揭房屋，而上揭房屋已無合法權源使用坐落
    之土地，原告自得依民法第七百六十七條之規定請求被告卯
    ○○拆屋還地。另被告卯○○自九十一年十二月十二日起，
    其前揭房屋無權占有系爭土地，亦獲有相當於租金之不當得
    利，乃依上揭租金計算之方式，請求其給付自九十一年十二
    月十二日起至九十四年七月十一日止之不當得利九萬七千九
    百十四元，及自九十四年七月十二日起至拆除系爭建物並返
    還系爭土地之日止，按月給付原告之不當得利三千零七十元
    。為此提起本件訴訟。並聲明：(一)被告乙○○應給付原告如
    附表一所示之請求金額及自起訴狀繕本送達翌日起至清償日
    止，按週年利率百分之五計算之利息。(二)被告卯○○應將坐
    落臺北市○○區○○段一小段五六四地號如附圖所示之土地
    上門牌號碼為臺北市○○街一○一巷五弄八號房屋拆除，並
    將上開土地返還原告。(三)被告卯○○應給付原告如附表二所
    示之請求金額及自起訴狀繕本送達被告翌日起至清償日止，
    按週年利率百分之五計算之利息。(四)被告卯○○應自九十四
    年七月十二日起至履行第(二)項義務之日止，按月給付原告各
    如附表三所示之請求金額。(五)原告願以現金或等值之臺北市
    第九信用合作社可轉讓定期存單供擔保，請求宣告假執行。
三、被告乙○○則以：其因九十年間因沒有錢交租，而將前揭房
    屋讓與原告云云，資為抗辯。並聲明：原告之訴駁回。
四、被告卯○○則以：其尚未占有前揭房屋，仍為被告乙○○之
    子黃朝亮使用中，且其與原告協商租約均未果云云，資為抗
    辯。並聲明：原告之訴駁回。
五、本件經本院九十五年三月一日整理並協議簡化爭點及不爭執
    點，是以本院僅就兩造協議簡化之爭點及不爭執點為審究，
    合先敘明。
六、兩造不爭執之事實
  (一)如附圖所示之系爭土地為原告所共有，原告甲○○○、壬○○、辛○○、己○○、丁○○、巳○○○各有所有權應有部
    分八分之一；被告丑○○、寅○○、子○○平均繼承被繼承
    人陳賀得之應有部分八分之一，各應有部分二十四分之一；
    庚○○○、戊○○、丙○○、癸○○各應有部分三十二分之
    一。被告乙○○與原告間有租賃關係，自六十八年起依約繳
    交租金，於八十九年間，原告與被告乙○○再訂立土地租賃
    契約書，租期自八十九至九十年六月三十日止，租金按公告
    地價之百分之五計算，被告乙○○積欠租金一萬八千九百四
    十九元，且於租期屆滿後，未與原告簽訂新租賃契約，有土
    地登記謄本、土地租賃契約書、陳賀得、丑○○、寅○○、
    子○○之戶籍謄本、繼承系統表在卷可稽。
  (二)被告乙○○向訴外人宋建新購買前揭未辦理所有權第一次登
    記房屋之所有人，嗣於九十一年十二月十二日與被告卯○○
    簽訂房屋讓渡契約書，將前揭房屋讓與被告卯○○，現在房
    屋為被告乙○○之子即訴外人黃朝亮居住，有本院勘驗筆錄
    在卷可稽。
七、原告主張其與被告乙○○間前揭土地租賃契約，業因租期屆
    滿而終止，前揭房屋係無權占有系爭土地等語。被告對於前
    揭租賃契約之租期業已屆滿不爭執，惟辯稱：被告乙○○所
    以簽訂前揭租賃契約係受原告己○○所騙，且欲與原告洽商
    新租賃契約，但條件談不攏云云。查，原告與被告乙○○間
    前揭土地租賃契約，業於九十年六月三十日租期屆滿，且被
    告乙○○、卯○○均未與原告就系爭土地簽訂新租賃契約，
    則原租賃契約業已因租期屆滿而終止，不復存在，兩造間復
    未成立新租賃契約，前揭房屋使用系爭土地，自屬無法律上
    關係，則原告主張自九十年七月一日起，前揭房屋占有系爭
    土地為無權占有，堪可採信。至被告抗辯被告乙○○與原告
    簽訂前揭土地租賃契約係受騙云云，未據舉證以實其說，委
    無可取。
八、原告主張前揭房屋無權占有系爭土地，自得依民法第七百六
    七條之規定請求受讓該房屋之被告卯○○拆屋還地等語。按
    「違章建築之讓與，雖因不能為移轉登記而不能為不動產所
    有權之讓與，但受讓人與讓與人間如無相反之約定，應認為
    讓與人已將該違章建築之事實上處分權讓與受讓人。又房屋
    之拆除為一種事實上之處分行為，須有事實上之處分權者，
    始有拆除之權限。」（最高法院八十六年度台上字第二二七
    二號判決要旨參照）。查前揭房屋未辦理所有權第一次登記
    ，為被告乙○○購自訴外人宋建新，並於九十一年十二月十
    二日讓與被告卯○○，且前揭租賃契約業已因租期屆滿而終
    止，前揭房屋係無權占有系爭土地，如前所述，又因前揭房
    屋未辦理所有權第一次登記，致無法為所有權移轉登記，依
    上揭說明，應認被告卯○○已受讓該房屋之事實上處分權，
    原告自得上揭民法規定，請求被告卯○○拆除前揭房屋並返
    還系爭土地，是原告主張為有據。
九、原告復主張被告乙○○應給付積欠租金一萬八千九百四十九
    元，及自九十年七月一日起至九十一年十二月十一日止（一
    年又五月又十一日）之相當於租金不當得利五萬六千九百九
    十五元〔41,467元Ｘ19（平方公尺）Ｘ5%＝39,394元（全年
    租金額），39,394元Ｘ（1＋5/12＋11/365）＝56,995元〕
    等語。查：
  (一)按前揭租賃契約之租金約定為每年每坪公告地價之百分之五
    計算，前揭土地租賃契約第五條定有明文。又系爭土地於八
    十九年七月一日至九十年六月三十日期間之公告地價每平方
    公尺為四萬一千四百六十七元，依上揭約定，一年租金為三
    萬四千二百七十元〔計算如后：41,467元Ｘ5（坪）Ｘ3.057
    9（平方公尺）Ｘ5%＝34,270元〕是一年之租金，扣除被告
    乙○○除於八十九年九月八日支付原告一萬七千元及扣除舊
    欠損害金後，於尚欠租金一萬八千九百四十九元，有被告乙○○所不爭執之收據乙紙在卷可按，自堪信為真實。
  (二)次按「依不當得利之法則請求返還不當得利，以無法律上之
    原因而受利益，致他人受有損害為其要件，故其得請求返還
    之範圍，應以對方所受之利益為度，非以請求人所受損害若
    干為準，無權占有他人土地，可能獲得相當於租金之利益為
    社會通常之觀念，是被上訴人抗辯其占有系爭土地所得之利
    益，僅相當於法定最高限額租金之數額，尚屬可採。」（最
    高法院六十一年度台上字第一六九五號判例要旨參照）前揭
    租賃契約於九十年六月三十日屆滿後，被告乙○○所有前揭
    房屋即屬無權占有，嗣其於九十一年十二月十一日其讓與前
    揭房屋予被告卯○○以前，依前揭說明，被告乙○○獲有相
    當於租金之利益，且前揭租賃契約約定以公告地價之年息百
    分之五計算，則原告請求上揭期間之相當於租金之不當得利
    五萬六千九百九十五元〔41,767元（公告地價）Ｘ19（平方
    公尺）Ｘ5%（1＋5/12＋11/365）＝56,995元〕且為被告乙○○所不爭執，是原告主張逾上揭金額部分，為無理由。
  (三)又原告請求被告乙○○按渠等系爭土地所有權應有部分之比
    例為上揭給付，是原告各人得請求之金額如附表一准許金額
    所示，其餘之請求駁回。
十、原告主張被告卯○○受讓前揭房屋，而無權占有系爭土地，
    應九十一年十二月十二日起至拆除前揭房屋之日，給付相當
    於租金之不當得利，即自九十一年十二月十二日起至九十四
    年七月十一日止，共八萬五千一百七十九元，以及自九十四
    年七月十二日起至拆除前揭房屋之日止，按月給付原告二千
    六百七十元等語。按城市地方租用基地建築房屋之租金，準
    用土地法第九十七條第一項之規定，以不超過土地申報總價
    年息百分之十為限，土地法第一百零五條明文準用。次按土
    地法第九十七條第一項所謂土地價額，依同法施行法第二十
    五條規定，係指法定地價。又所謂法定地價，依土地法第一
    百四十八條規定，係指土地所有人依該法規定所申報之地價
    ，而在平均地權條例施行區域，係指土地所有人於地政機關
    舉辦規定地價或重新規定地價時之公告期間內申報之地價，
    未於該期間內申報者，以公告地價之百分之八十為其申報地
    價，該條例第十六條規定甚明。復「基地租金之數額，除以
    基地申報地價為基礎外，尚須斟酌基地之位置，工商業繁榮
    之程度，承租人利用基地之經濟價值及所受利益等項，並與
    鄰地租金相比較，以為決定，並非必達申報總地價年息百分
    之十最高額。」（最高法院六十八年度台上字第三○七一號
    判例要旨）系爭土地位於東園街一○一巷五弄，對面係一停
    車場，前揭房屋與附近建築均十分老舊，由前揭一○一巷出
    口為民和街，民和街生活機能良好，有本院勘驗筆錄，及照
    片在卷可稽。本院爰審酌上情及前揭租賃契約約定之約定為
    公告地價之百分之五等情，認系爭土地相當於租金之不當得
    利以申報地價之年息百分之五計算為洽當。原告得請求之不
    當得利，分述如次：
  (一)九十一年十二月十二日至九十二年十二月三十一日止：
    如前所述，於上揭期間，系爭土地公告地價每平方公尺為四
    萬一千四百六十七元，依上揭說明應以公告地價之百分之八
    十為申報地價即每平方公尺為三萬三千一百七十四元（元以
    下四捨五入，下同），該期間之不當得利為三萬三千二百四
    十二元〔計算式：41767元Ｘ0.8（申報地價）＝33,174元，
    33,174元Ｘ19（平方公尺）Ｘ5%（1＋20/365）＝33,242元
    〕是原告此部分之請求逾上揭金額部分，為無理由。
  (二)九十三年一月一日起至九十四年七月十一日止：
    於此期間，系爭土地公告地價每平方公尺為三萬八千七百七
    十三元，依上揭說明應以公告地價之百分之八十為申報地價
    即每平方公尺三萬一千零十八元，該期間之不當得利為四萬
    五千零八十九元〔計算式：38773元Ｘ0.8（申報地價）＝
    31,018元，31,018元Ｘ19（平方公尺）Ｘ5%（1＋6/12＋
    11/365）＝45,089元〕是原告此部分之請求逾上揭金額部分
    ，為無理由。
  又原告請求被告卯○○按渠等系爭土地所有權應有部分之比例
  為上揭給付，是原告各人得請求之金額如附表二准許金額所示
  ，其餘之請求駁回。
  (三)九十四年七月十二日起至拆屋還地止：
    如前所述，系爭土地之九十三年一月一日起迄今之公告地價
    每平方公尺為三萬八千七百七十三元，其申報地價每平方公
    尺為三萬一千零十八元，被告卯○○自九十四年七月十二日
    起迄拆屋還地止，每月應給付之不當得利為二千四百五十六
    元〔計算式：31,018元Ｘ19（平方公尺）Ｘ5%/12（月）＝
    2,456元〕，原告請求逾此範圍部分，為無理由。又原告請
    求被告乙○○按渠等系爭土地所有權應有部分之比例為上揭
    給付，是原告各人得請求之金額如附表三准許金額所示，其
    餘之請求駁回。
十一、綜上所述，原告分別依前揭租賃關係及不當得利之規定，請
    求被告分別給付如附表一、二、三所示請求金額欄所之金額
    ，於附表一、二、三所示之准許金額欄所示之金額及其中附
    表一部分，自九十四年八月二十二日起；如附表二部分九十
    四年九月二十一日起；均至清償日止按週年百分之五計算之
    利息範圍，為有理由，應予准許，其餘為無理由，不應准許
    。原告勝訴部分，原告陳明願供擔保，聲請假執行，經核無
    不合，爰酌定相當之擔保金額准許。至原告敗訴部分，其假
    執行失所附麗，併予駁回。
十二、本件事證已臻明確，兩造其餘攻擊防禦方法及舉證，與本判
    決結果不生影響，無贅述必要，併予敘明。
十三、據上論結，原告之訴為一部有理由，一部無理由，依民事訴
    訟法第七十九條、第八十五條第一項，第三百九十條第二項
    判決如主文。
中    華    民    國    95    年    3     月    16    日
                  民事第六庭    法  官  吳光釗
以上正本係照原本作成
如對本判決上訴，須於判決送達後20日內向本院提出上訴狀
中    華    民    國    95    年    3     月    16    日
                                書記官  陳素卿
附表一：被告乙○○應付租金及不當得利金額（新臺幣）部分
  ┌────┬────┬────┬────┬────┐
  │ 編號   │  姓名  │權利範圍│請求金額│准許金額│
  ├────┼────┼────┼────┼────┤
  │   1    │甲○○○│  1/8   │ 9,493元│同    左│
  ├────┼────┼────┼────┼────┤
  │   2    │壬○○  │  1/8   │ 9,493元│同    左│
  ├────┼────┼────┼────┼────┤
  │   3    │辛○○  │  1/8   │ 9,493元│同    左│
  ├────┼────┼────┼────┼────┤
  │   4    │丑○○  │  1/24  │ 3,164元│同    左│
  ├────┼────┼────┼────┼────┤
  │   5    │寅○○  │  1/24  │ 3,164元│同    左│
  ├────┼────┼────┼────┼────┤
  │   6    │子○○  │  1/24  │ 3,164元│同    左│
  ├────┼────┼────┼────┼────┤
  │   7    │己○○  │  1/8   │ 9,493元│同    左│
  ├────┼────┼────┼────┼────┤
  │   8    │丁○○  │  1/8   │ 9,493元│同    左│
  ├────┼────┼────┼────┼────┤
  │   9    │巳○○○│  1/8   │ 9,493元│同    左│
  ├────┼────┼────┼────┼────┤
  │  10    │庚○○○│  1/32  │ 2,373元│同    左│
  ├────┼────┼────┼────┼────┤
  │  11    │戊○○  │  1/32  │ 2,373元│同    左│
  ├────┼────┼────┼────┼────┤
  │  12    │丙○○  │  1/32  │ 2,373元│同    左│
  ├────┼────┼────┼────┼────┤
  │  13    │癸○○  │  1/32  │ 2,373元│同    左│
  ├────┼────┼────┼────┼────┤
  │  合計  │        │        │75,942元│同    左│
  └────┴────┴────┴────┴────┘
 附表二：被告卯○○應付不當得利金額（新臺幣），自九十一
         年十二月十二日起至九十四年七月十一日止部分：
  ┌────┬────┬────┬────┬────┐
  │ 編號   │  姓名  │權利範圍│請求金額│准許金額│
  ├────┼────┼────┼────┼────┤
  │   1    │甲○○○│  1/8   │12,239元│ 9,791元│
  ├────┼────┼────┼────┼────┤
  │   2    │壬○○  │  1/8   │12,239元│ 9,791元│
  ├────┼────┼────┼────┼────┤
  │   3    │辛○○  │  1/8   │12,239元│ 9,791元│
  ├────┼────┼────┼────┼────┤
  │   4    │丑○○  │  1/24  │ 4,080元│ 3,264元│
  ├────┼────┼────┼────┼────┤
  │   5    │寅○○  │  1/24  │ 4,080元│ 3,264元│
  ├────┼────┼────┼────┼────┤
  │   6    │子○○  │  1/24  │ 4,080元│ 3,264元│
  ├────┼────┼────┼────┼────┤
  │   7    │己○○  │  1/8   │12,239元│ 9,791元│
  ├────┼────┼────┼────┼────┤
  │   8    │丁○○  │  1/8   │12,239元│ 9,791元│
  ├────┼────┼────┼────┼────┤
  │   9    │巳○○○│  1/8   │12,239元│ 9,791元│
  ├────┼────┼────┼────┼────┤
  │  10    │庚○○○│  1/32  │ 3,060元│ 2,448元│
  ├────┼────┼────┼────┼────┤
  │  11    │戊○○  │  1/32  │ 3,060元│ 2,448元│
  ├────┼────┼────┼────┼────┤
  │  12    │丙○○  │  1/32  │ 3,060元│ 2,448元│
  ├────┼────┼────┼────┼────┤
  │  13    │癸○○  │  1/32  │ 3,060元│ 2,448元│
  ├────┼────┼────┼────┼────┤
  │  合計  │        │        │97,914元│78,330元│
  └────┴────┴────┴────┴────┘
附表三：被告卯○○應付不當得利金額（新臺幣），自九十四年
        七月十二日起至拆屋還地之日部分：
  ┌────┬────┬────┬────┬────┐
  │ 編號   │  姓名  │權利範圍│請求金額│准許金額│
  ├────┼────┼────┼────┼────┤
  │   1    │甲○○○│  1/8   │   383元│   307元│
  ├────┼────┼────┼────┼────┤
  │   2    │壬○○  │  1/8   │   383元│   307元│
  ├────┼────┼────┼────┼────┤
  │   3    │辛○○  │  1/8   │   383元│   307元│
  ├────┼────┼────┼────┼────┤
  │   4    │丑○○  │  1/24  │   128元│   102元│
  ├────┼────┼────┼────┼────┤
  │   5    │寅○○  │  1/24  │   128元│   102元│
  ├────┼────┼────┼────┼────┤
  │   6    │子○○  │  1/24  │   128元│   102元│
  ├────┼────┼────┼────┼────┤
  │   7    │己○○  │  1/8   │   383元│   307元│
  ├────┼────┼────┼────┼────┤
  │   8    │丁○○  │  1/8   │   383元│   307元│
  ├────┼────┼────┼────┼────┤
  │   9    │巳○○○│  1/8   │   383元│   307元│
  ├────┼────┼────┼────┼────┤
  │  10    │庚○○○│  1/32  │    96元│    77元│
  ├────┼────┼────┼────┼────┤
  │  11    │戊○○  │  1/32  │    96元│    77元│
  ├────┼────┼────┼────┼────┤
  │  12    │丙○○  │  1/32  │    96元│    77元│
  ├────┼────┼────┼────┼────┤
  │  13    │癸○○  │  1/32  │    96元│    77元│
  ├────┼────┼────┼────┼────┤
  │  合計  │        │        │ 3,066元│ 2,456元│
  └────┴────┴────┴────┴────┘


司法院資訊處製作；財團法人民間司法改革基金會備份。
